【裁判字號】    98,交聲,3611
【裁判日期】    980924
【裁判案由】    聲明異議
【裁判全文】
臺灣臺中地方法院交通事件裁定        98年度交聲字第3611號
原處分機關  交通部公路總局臺中區監理所
異  議  人
即受處分人  甲○○   60歲.
上列受處分人因違反道路交通管理處罰條例案件，對於交通部公
路總局臺中區監理所民國九十八年八月十日所為之裁決（中監違
字第裁六○─ＧＥ0000000號裁決書），聲明異議，本院
裁定如下：
    主  文
原處分關於裁處罰鍰新臺幣肆萬玖仟伍佰元部分撤銷。
前項撤銷部分，甲○○不罰。
    理  由
一、原處分機關略以：異議人即受處分人甲○○（下稱受處分人
    ）駕駛車號ＯＤ─八八九二號自小客車，於民國九十七年四
    月五日一時四十一分許，行經臺中市○○路二一一號前，因
    「酒後駕車，酒測值達每公升０．八一毫克」之違規，為臺
    中市警察局第二分局立人派出所員警以中市警交字第ＧＥ0
    000000號舉發違反道路交通管理事件通知單當場開單
    舉發。原處分機關嗣於受處分人因觸犯公共危險罪經臺灣臺
    中地方法院檢察署檢察官緩起訴期滿後，於九十八年八月十
    日以中監違字第裁六○─ＧＥ0000000號裁決書，依
    道路交通管理處罰條例第三十五條第一項第一款及第二十四
    條第一項第二款（裁決書漏記，應予更正）之規定，裁處受
    處分人罰鍰新臺幣（下同）四萬九千五百元，並吊扣駕駛執
    照十二個月，施以道安講習，逾期則依裁決書處罰主文規定
    裁處。又刑事訴訟法所規定之緩起訴處分乃附條件之不起訴
    處分，本質上為不起訴處分之一種，此觀該法第二百五十六
    條之規定自明；至檢察官為緩起訴處分時，依刑事訴訟法第
    二百五十三條之二第一項規定，徵得被告之同意，對被告所
    為之指示及課予之負擔，乃屬一種特殊之處遇措施，並非刑
    罰，故刑事案件經檢察官為緩起訴處分確定後，應視同不起
    訴處分確定，且受處分人確定免於受刑事訴追，則依行政罰
    法第二十六條第二項規定，自得依違反行政法上義務規定裁
    處之。據上本所依法裁處應無不合等語。
二、受處分人聲明異議意旨略以：依據行政罰法第二十六條規定
    ，一行為同時觸犯刑事法律及違反行政法上義務規定者，依
    刑事法律處罰之。受處分人酒駕違規案業經檢察官（聲明異
    議狀誤載為法院）為緩起訴處分，並已繳納六萬元並接受法
    治教育在案，惟監理機關另又向受處分人處罰罰鍰四萬九千
    五百元，並執行吊扣駕駛執照，實無再一事二罰處以行政罰
    之必要，爰依法聲明異議請求撤銷原處分有關罰鍰四萬九千
    五百元部分等語。
三、按受處分人，不服道路交通管理處罰條例第八條主管機關所
    為之處罰，得於接到裁決書之翌日起二十日內，向管轄地方
    法院聲明異議，依上開規定聲明異議之期間，自裁決送達之
    翌日起算，並得依法扣除在途期間；交通法庭認聲明異議不
    合法律上之程式或其異議權已經喪失者，應以裁定駁回之，
    道路交通管理處罰條例第87條第1項、道路交通案件處理辦
    法第12條、第18條分別定有明文。
四、經查：原處分機關即交通部公路總局臺中區監理所於九十八
    年八月十日依道路交通管理處罰條例第三十五條第一項第一
    款及第二十四條第一項第二款之規定，以中監違字第裁六○
    ─ＧＥ0000000號裁決書，裁處受處分人甲○○罰鍰
    新臺幣四萬九千五百元，並吊扣駕駛執照十二個月，施以道
    安講習，該裁決書並於次日按受處分人之地址「臺中市○○
    區○○路四一七巷六號」為送達，並由受處分人本人收受，
    有該裁決書及送達證書各1份在卷可稽；受處分人既已於該
    日收受裁決書，則聲明異議之二十日法定期間，乃自收受送
    達之翌日即同年月十二日起算，，故受處分人聲明異議之法
    定期間末日應為九十八年八月三十日，受處分人遲至九十八
    年九月九日始向原處分機關聲明異議，此有聲明異議狀上之
    交通部公路總局台中區監理所總收文章在卷可憑，足徵本件
    聲明異議已逾二十日之法定期間，且無從補正。從而本件異
    議為不合法律上之程式，揆諸首揭規定，應予駁回。
五、至有關本件裁決書所科處罰鍰，有無「一事不二罰」原則適
    用之問題，併予說明如下：
? (一)按汽車（包含機器腳踏車）駕駛人飲用酒類或其他類似物後
    ，其吐氣所含酒精濃度超過每公升○．二五毫克或血液中酒
    精濃度超過百分之○．○五以上，不得駕車；駕駛汽車經測
    試檢定酒精濃度超過標準，處汽車駕駛人一萬五千元以上六
    萬元以下之罰鍰，並當場移置保管該汽車及吊扣駕駛執照一
    年，因而肇事致人受傷者，並吊扣駕駛執照二年。道路交通
    安全規則第一百十四條第二款、道路交通管理處罰條例第三
    十五條第一項第一款均定有明文。又一行為同時觸犯刑事法
    律及違反行政法上義務規定者，依刑事法律處罰之。但其行
    為應處以「其他種類行政罰」或得沒入之物而未經法院宣告
    沒收者，亦得裁處之。前項行為如經不起訴處分或為無罪、
    免訴、不受理、不付審理之裁判確定者，得依違反行政法上
    義務規定裁處之。本法所稱「其他種類行政罰」，指下列裁
    罰性之不利處分：限制或禁止行為之處分：限制或停止營業
    、「吊扣證照」、命令停工或停止使用、禁止行駛、禁止出
    入港口、機場或特定場所、禁止製造、販賣、輸出入、禁止
    申請或其他限制或禁止為一定行為之處分。行政罰法第二十
    六條、第二條第一款亦有明定。
? (二)查本件受處分人於前揭時、地，駕駛前開自用小客車因酒精
    濃度超過標準（酒精呼氣濃度達每公升○‧八一毫克）之違
    規事實，固有國道公路警察局第七警察隊快官分隊員警當場
    攔檢之舉發違反道路交通管理事件通知單及裁決書等附卷可
    稽，且為受處分人於異議狀中所不爭執，惟按：
? ? 1.依九十四年二月五日公布、九十五年二月五日施行之行政
      罰法第二十六條第一項規定：「一行為同時觸犯刑事法律
      及違反行政法上義務規定者，依刑事法律處罰之。但其行
      為應處以其他種類行政罰或得沒入之物而未經法院宣告沒
      收者，亦得裁處之。」此乃一行為同時造成刑罰法律與行
      政秩序罰規定發生競合適用之關係時，基於「一事不二罰
      」之法理，經由立法程序確立應以刑罰優先為原則，避免
      行為人承受過度且重複之處罰。此觀該條立法理由明確揭
      示：「一行為同時觸犯刑事法律及違反行政法上義務規定
      時，由於刑罰與行政罰同屬對不法行為之制裁，而刑罰之
      懲罰作用較強，故依刑事法律處罰，即足資警惕時，實無
      一事二罰再處行政罰之必要。且刑事法律處罰，由法院依
      法定程序為之，較符合正當法律程序，應予優先適用。但
      罰鍰以外之沒入或其他種類行政罰，因兼具維護公共秩序
      之作用，為達行政目的，行政機關仍得併予裁處，故為第
      一項但書規定」，其理益明。是以前揭行政罰法中刑事法
      律處罰優先且不再處以行政秩序罰之目的，既係因為行為
      人已接受刑罰而足資警惕，且已發生懲罰之作用，即無使
      行為人陷於雙重處罰之不利益，則關於刑事法律處罰之範
      圍自應採取實質認定，凡刑事實體法或程序法中所規定客
      觀上剝奪行為人生命、自由、財產權利，主觀上亦因制裁
      之嚴厲性、痛苦性，其強度足以造成心理強制而間接達成
      矯正教化目的之處遇手段，皆應納入其中，而不以形式上
      符合刑法第三十二條至第三十四條所定主刑及從刑種類者
      為限，始與前揭法律規範之意旨相符。
    2.次按道路交通主管機關對於汽車駕駛人酒後駕車之行為，
      依道路交通管理處罰條例第三十五條第一項第一款規定予
      以裁罰，係對行為人違反行政法上義務規定之行政罰，而
      汽車駕駛人酒後駕車之行為，經測試檢定酒精濃度超過規
      定標準，涉犯刑法第一百八十五條之三之公共危險罪嫌者
      ，道路交通主管處罰機關除有上開行政罰法第二十六條第
      一項但書規定，得處以其他種類行政罰之情形外，關於罰
      鍰部分，即應依上開行政罰法第二十六條及道路交通管理
      處罰條例第十條規定，移送地方法院檢察署處理，於移送
      後，非有上開行政罰法第二十六條第二項所定不起訴等事
      由，得依違反行政法上義務規定裁處者，不得再依道路交
      通管理處罰條例第三十五條第一項第一款規定，裁處行為
      人罰鍰之行政罰。
?   3.再按緩起訴期間內，有下列情形之一者，檢察官得依職權
      或依告訴人之聲請撤銷原處分，繼續偵查或起訴：於期間
      內故意更犯有期徒刑以上刑之罪，經檢察官提起公訴者。
      緩起訴前，因故意犯他罪，而在緩起訴期間內受有期徒刑
      以上刑之宣告者。違背第二百五十三條之二第一項各款之
      應遵守或履行事項者，刑事訴訟法第二百五十三條之三第
      一項定有明文。故經檢察官為緩起訴處分者，於緩起訴之
      猶豫期間內，最終是否會被檢察官提起公訴，尚未終局確
      定，即緩起訴處分於猶豫期間內尚未具有實質確定力，檢
      察官於該猶豫期間內，尚得對被告為繼續觀察，如被告顯
      無反省警惕之情或根本欠缺反省警惕之能力，檢察官仍得
      依職權或依告訴人之聲請，將該緩起訴處分撤銷。
    4.至行政罰法第二十六條明定「一事不二罰原則」，即應受
      行政罰之行為如經不起訴處分或為無罪、免訴、不受理、
      不付審理之裁判「確定」者，始得依違反行政法上義務規
      定裁處之，並未明文規定包括緩起訴處分在內，惟依行政
      罰法第二十六條第二項之立法意旨以觀，必須待緩起訴處
      分實質確定時，被告才終局確定免於遭受刑事訴追，原處
      分機關始得為行政裁罰，亦即在緩起訴處分之猶豫期間期
      滿前，該緩起訴處分仍有被撤銷之可能，此時原處分機關
      若依法為行政裁決，將使受處分人有同時遭受行政處罰及
      刑事訴追之危險，顯與行政罰法第二十六條規定之立法意
      旨相悖。且查，刑事訴訟法第二百五十三條之二規定，命
      被告為金錢給付、勞務給付及處遇措施的部分，應得被告
      之同意（因涉及被告之人身自由及財產的拘束，且產生未
      經裁判即終局處理案件之實質效果，自應考慮被告之意願
      ）。至於命被告為金錢給付部分，並得為民事強制執行名
      義。無論檢察官課以被告以上何種負擔或指示，此等負擔
      或指示雖非「刑罰」，但仍是一種「特殊的處遇措施」，
      會產生未經裁判即終局處理案件之實質效果，亦即性質上
      已係實質的制裁，造成被告權利即財產減少及自由受限的
      影響；且緩起訴處分所定緩起訴期間期滿後，該緩起訴處
      分將發生禁止對已為緩起訴處分之同一犯罪事實再行起訴
      之效力，即所謂「緩起訴處分之實體（實質）確定力」；
      因之，緩起訴處分所定緩起訴期間期滿後，該緩起訴處分
      乃發生實質確定力。故檢察官所為對於受處分人之緩起訴
      處分，實已產生實質刑罰之效果。至於絕對之不起訴處分
      ，則自處分確定時起即發生實體上之確定力，不若緩起訴
      處分於緩起訴處分之期間（即猶豫期間）僅發生形式之之
      確定力；另相對不起訴處分（即刑事訴訟法第二百五十三
      條），於不起訴處分確定時，即產生禁止再訴之實體確定
      力，且與緩起訴處分具有相當重疊性，亦即得為緩起訴處
      分的範圍均包含相對不起訴處分的範圍，同時緩起訴處分
      形式確定後，依刑事訴訟法第二百六十條規定，仍未發生
      禁止再訴之實體確定力，在效果上有很大之不同。因之，
      緩起訴處分自不宜與不起訴處分等同視之，於理甚明。
    5.又我國關於不起訴處分與緩起訴處分之規定，多見於刑事
      訴訟法，於該法法例之用語，均個別明列之，如刑事訴訟
      法第二百五十五條第一項、第二百五十九條、第二百六十
      條均屬之；易言之，在我國刑事訴訟法之體例上，並無將
      「不起訴處分」一詞包含「緩起訴處分」之情形。再依我
      國刑事訴訟法第二百五十三條之一規定，有關緩起訴處分
      ，需具備犯罪嫌疑充足，斟酌刑法第五十七條所列事項，
      為公共利益之維護，以緩起訴為適當者（即適當性）等要
      件；尚與不起訴處分之要件有間；因之，倘認行政罰法第
      二十六條第二項規定之「不起訴處分」包含「緩起訴處分
      」之情形，是否已逾文義解釋之範圍，實有疑問。況關於
      緩起訴處分之要件、裁量之基準，與不起訴處分相較，均
      多有不同，至多應僅得視緩起訴處分為暫緩起訴之處分，
      而非不起訴處分。另行政罰法第二十六條第二項規定既未
      明文包含「緩起訴處分」之類型，而對於人民不利益之規
      定本不得任意加以擴張其適用，自不宜逕認行政罰法第二
      十六條第二項之規定於經緩起訴處分之情形亦有適用，始
      為允當，並符其立法理由。
    6.又行政罰法第二十六條第二項乃例外得裁處行政秩序罰之
      補充規定，參諸該條文係將「不起訴處分」、「無罪」、
      「免訴」、「不受理」、「不付審理」等不能證明刑事被
      告犯罪或未曾使其實際接受刑罰之情形逐一臚列，顯然與
      該條第一項所指發生處罰競合之前提要件尚有未合，故有
      第二項仍依違反行政法上義務規定裁處之必要。而緩起訴
      處分既非不能證明行為人之犯罪事實，且有支付一定金額
      之實質處罰，自與上開行政罰法第二十六條第二項列舉之
      不起訴處分等情形迥然有別，仍無從遽為比擬而為相同之
      處置。如若不然，則刑事被告如經法院循審判程序判處罰
      金或得以易科罰金之拘役或有期徒刑，均得以援用行政罰
      法第二十六條第一項之規定，免於處以行政秩序罰之雙重
      不利益；至於藉由緩起訴處分而節省司法資源者，在基於
      實質懲罰目的而其財產權遭受剝奪之餘，卻仍需繳納一定
      金額之行政罰鍰，其結果勢必降低刑事被告接受緩起訴處
      分之意願，而反噬緩起訴處分替代繁複刑事審判程序之制
      度性機能。準此以言，行政罰法第二十六條第二項既未將
      緩起訴處分列舉其中，本於「例外規定從嚴解釋」之法理
      及前揭說明，自不能將條文中「不起訴處分」之範圍，擴
      及於性質顯不相同之「緩起訴處分」，附此敘明。
    7.而道路交通管理處罰條例第三十五條所規定之裁處含有罰
      緩與吊扣駕照之處分，二者分屬行政罰法法理中之裁罰含
      有對於過去違反義務行為處罰之秩序罰，以及對於預防將
      來再犯危險之管制罰；而前者對於過去義務違反而為秩序
      罰之目的與刑事制裁所欲達到保護交通安全之目的相同，
      二者既為相同之目的，則處以較重之刑事制裁已足，無重
      複處罰之必要。故對於性質相同之金錢裁罰，已依懲罰作
      用較強之刑事法律制裁後，即無再依行政法為相同處罰之
      理（臺灣高等法院臺中分院九十五年度交抗字第四七七號
      、第一○六六號、第一○七四號、九十七年度交抗字第七
      號裁定亦採同旨）。
    8.綜上，自行政罰法第二十六條規定之立法意旨為有利於行
      為人之解釋，宜認應受行政裁罰之行為，關於「罰鍰」部
      分，同一事實如經緩起訴處分確定，且緩起訴期滿未經撤
      銷者，亦有行政罰法第二十六條所定一事不二罰原則之適
      用。
    9.依上開說明，受處分人雖有於上開時、地酒後駕駛前開自
      小客車，違反道路交通管理處罰條例第三十五條第一項第
      一款規定之違規行為，惟受處分人上開酒後駕車之行為，
      係屬同時觸犯刑事法律及違反行政法上義務規定之行為，
      揆諸前揭規定與說明，罰鍰部分應依刑事法律處罰之，況
      受處分人此次酒後駕車之行為，業經臺灣臺中地方法院檢
      察署檢察官為緩起訴處分，受處分人並已依該緩起訴處分
      書向財團法人伊甸社會福利基金會支付六萬元及參加台灣
      台中地方法院檢察署法治教育確定在案，此有臺灣臺中地
      方法院檢察署檢察官九十七年度偵字第九五四一號緩起訴
      處分書、台灣台中地方法院檢察署通知函、緩起訴處分命
      令通知書、財社團法人伊甸社會福利基金會收據（均影本
      ）各一份在卷可稽，此固非刑法所定刑罰之種類，然已對
      受處分人名譽、心理產生相當制約並影響受處分人財產上
      之權利，亦應可實質該當行政罰法第二十六條第一項之「
      依刑事法律」之處罰。據此，原處分機關依道路交通管理
      處罰條例第三十五條第一項第一款規定，對受處分人上開
      酒後駕車之違規行為予以裁罰時，除其行為應處以其他種
      類行政罰即吊扣駕駛執照、施以道安講習部分，仍得予以
      裁處外，就受處分人違反行政法上義務而受罰鍰四萬九千
      五百元部分，依行政罰法第二十六條第一項前段規定，即
      應依刑事法律處罰之，不得再依上揭道路交通管理處罰條
      例等規定裁罰之，是受處分人此部分之異議為有理由。原
      處分就此未予詳查，據予裁罰，尚有未洽。
    10.末按「違法行政處分於法定救濟期間經過後，原處分機關
      得依職權為全部或一部之撤銷；其上級機關，亦得為之。
      ．．．．．．」；「行政處分於法定救濟期間經過後，具
      有下列各款情形之一者，相對人或利害關係人得向行政機
      關申請撤銷、廢止或變更之。但相對人或利害關係人因重
      大過失而未能在行政程序或救濟程序中主張其事由者，不
      在此限。一、具有持續效力之行政處分所依據之事實事後
      發生有利於相對人或利害關係人之變更者。二、發生新事
      實或發現新證據者，但以如經斟酌可受較有利益之處分者
      為限。三、其他具有相當於行政訴訟法所定再審事由且足
      以影響行政處分者。」，行政程序法第117條前段及第128
      條第1項分別定有明文，顯見行政處分（包含行政秩序罰
      ）於經法定救濟期間後，倘有上開情形，行政機關仍得予
      以撤銷或廢止，但須由原處分機關依職權，或是由處分相
      對人向行政機關申請撤銷或廢止之，始為適法。基此，本
      件原處分機關如認其四萬九千五百元部分罰鍰之處罰，已
      因上開緩起訴處分之確定而有違法之處時，則仍可依職權
      撤銷該違法之處罰，或是基於受處分人之申請而加以撤銷
      ，併此敘明。
六、據上論斷，應依道路交通管理處罰條例第87條第1項、第2項
    、道路交通案件處理辦法第12條、第18條前段規定，裁定如
    主文。
中    華    民    國    98    年    9     月    24    日
                    交通法庭  法  官  林慶郎
以上正本證明與原本無異。
如不服本裁定，應於收受送達後5日內向本院提出抗告狀。（應
附繕本）
                              書記官  黃士益
中    華    民    國    98    年    9     月    24    日


司法院資訊處製作；財團法人民間司法改革基金會備份。
